臺灣高雄地方法院交通事件裁定　　　　99年度交聲字第3392號
原處分機關　高雄市政府交通局
異　議　人　翁淑芬
上列異議人因違反道路交通管理處罰條例案件，對於高雄市政府
交通局於中華民國99年12月6 日所為之裁決（原處分案號：高雄
市政府交通局高市交裁字第裁32-B00000000號）聲明異議，本院
裁定如下：
    主  文
原處分撤銷。
翁淑芬不罰。
    理  由
一、異議意旨略以：高雄市政府警察局認登記於異議人即受處分
    人(下稱異議人)名下車號000-0000號輕型機車，於民國98年
    6月8日凌晨0時50分許，懸掛他車車牌YWV-736號由案外人郭
    勢東騎乘，行經高雄市○○路與瑞源路口時，為警查獲，員
    警當場對駕駛人即案外人郭勢東掣單舉發（高市警交字第BO
    0000000 號），經郭勢東拒絕簽名但收受舉發通知單後，原
    處分機關乃依道路交通管理處罰條例第12條第1 項第5 款、
    第2 項之規定，裁處汽車所有人即異議人罰鍰新臺幣（下同
    ）5,400 元，並吊銷汽車牌照。惟異議人係遭冒名登記為
    000-0000號機車所有人，並非真正所有人，且據高雄市政府
    警察局舉發違反交通管理條例事件通知單可知本件使用他車
    牌照行駛之人實乃郭勢東，自應歸責於郭勢東，而非異議人
    。又異議人知悉上情後，於99年9 月7 日向高雄市監理處轉
    報高雄市政府警察局調查，衡諸常理，如非實情，異議人當
    無僅為逃避行政罰則，而自陷誣告罪責之理，原處分機關上
    開處分顯有違誤，爰請求撤銷原處分等語。
二、按汽車牌照借供他車使用或使用他車牌照行駛者，處汽車所
    有人3,600 元以上10,800元以下罰鍰，並禁止其行駛；且牌
    照、號牌吊銷之，道路交通管理處罰條例第12條第1 項第5
    款、第2 項後段分別定有明文。
三、按違反行政法上義務之處罰，以行為時之法律或自治條例有
    明文規定者為限，行政罰法第4 條定有明文；又違反行政法
    上義務之行為非出於故意或過失者，不予處罰，行政罰法第
    7 條亦有規定。究其立法目的，乃依「有責任始有處罰」之
    原則，對違反行政法上義務之處罰，以行為人有可非難性及
    可歸責為前提，即行為人主觀上有故意或過失，始予處罰。
    故道路交通管理處罰條例第85條第1 項固規定：「本條例之
    處罰，受舉發違反道路交通管理事件之受處罰人，認為受舉
    發之違規行為應歸責他人者，應於舉發違反道路交通管理事
    件通知單應到案日期前，檢附相關證據及應歸責人相關證明
    文件，向處罰機關告知應歸責人，處罰機關應即另行通知應
    歸責人到案依法處理，逾期未依規定辦理者，仍依本條例各
    該違反條款規定處罰。」，然並非謂應歸責人不確定時，即
    應處罰道路交通管理處罰條例中所指之受處罰人（本件即異
    議人【上揭機車之登記名義人】），蓋對於真正應歸責之人
    為裁罰，係行使公權力之舉發機關以及處分機關之義務，上
    揭規定係要求人民應遵期提出說明，並非人民對於何人係應
    歸責之人當然負有舉證責任。再按犯罪事實應依證據認定之
    ，無證據不得認定犯罪事實，刑事訴訟法第154 條第2 項定
    有明文。次按認定犯罪事實所憑之證據，雖不以直接證據為
    限，間接證據亦包括在內；然而無論直接或間接證據，其為
    訴訟上之證明，須於通常一般之人均不致有所懷疑，而得確
    信其為真實之程度者，始得據為有罪之認定，倘其證明尚未
    達到此一程度，而有合理之懷疑存在時，即應為有利於被告
    之認定，更不必有何有利之證據（最高法院30年上字第816
    號判例、76年台上字第4986號判例意旨參照）。又法院受理
    交通事件，準用刑事訴訟法之規定，乃經道路交通管理處罰
    條例第89條前段定明，是以當法院踐行調查證據程序完畢後
    ，如就原處分機關所認定違規事實仍有合理懷疑，即應對受
    處分人為有利之認定。
四、原處分機關認異議人有上開違規情事，無非係以高雄市政府
    警察局98年6 月8 日高市警交字第B00000000 號舉發違反交
    通管理事件通知單（見本院卷第10頁）以及高雄市政府警察
    局苓雅分局99年11月24日函覆無具體資料足稽，無法查證何
    人辦理購置上開車輛（本院卷第27頁）為主要論據，異議人
    則以上情置辯。經查：
  (一)當時駕駛上揭機車者並非異議人而為案外人郭勢東乙節，有
    上開舉發通知單可憑。又本件據高雄市監理處南區分處99年
    12月17日高市監南二密字第0991101310號函之說明，高雄市
    監理處南區分處於99年9 月17日接獲異議人申訴遭他人冒名
    購置機車後，遂以99年9 月21日高市監南二密字第09911010
    50號函移請高雄市政府警察局偵辦，高雄市政府警察局苓雅
    分局於99年11月24日以高市警苓分偵字第0990030965號函覆
    因無具體資料足稽，無法查證何人辦理購置上開車輛等情，
    有上開函文在卷可稽（見本院卷第22、23、27頁），是本件
    異議人業已提出其非違規行為人之表示，至於相關舉證責任
    歸屬以及事實之認定，均應由原處分機關依職權處理，合先
    敘明。
  (二)又本件原處分機關雖依照高雄市監理處南區分處函覆，認為
    因高雄市政府警察局苓雅分局偵辦結果無法認定該機車係遭
    何人冒名購置，上揭車輛仍應登記為異議人所有，故無法免
    除異議人違規之處罰（本院卷第2 、21頁）。然本件異議人
    既已表示係遭冒名，客觀上亦無證據證明異議人不是遭冒名
    登記，且經國家公權力機關即高雄市政府警察局苓雅分局查
    證結果，尚且無法查明當初購買機車及辦理登記之人為何人
    ，豈能要求異議人查出當時是遭何人冒用名義？是本件積極
    證據實不足以證明異議人確實為上揭機車之所有人。何況異
    議人既然主張係遭冒名登記，且負責辦理登記之機關理始有
    機會於辦理登記時審查相關證件是否相符，有無遭冒用，是
    於登記是否正確有疑義時，應由辦理登記機關（或原處分機
    關）負舉證之責，而非要求可能係被害人之異議人負舉證之
    責。
  (三)本件依照高雄市監理處南區分處函覆本院之上揭機車新領牌
    照登記書所載，其上登記之異議人戶籍址為高雄市新興區○
    ○○路80巷18弄1 號，然經本院依職權查詢異議人之遷徙紀
    錄資料查詢結果，異議人未曾設籍於上揭中正路地址，且核
    對上揭機車新領牌照登記書之筆跡亦與異議人異議狀以及遭
    冒名購置車輛案轉請警察機關偵辦申請書上之筆跡不符，是
    上揭機車是否為異議人所有確實有疑。此外，上揭機車因係
    輕型機車，無牌照稅，至於燃料稅係隨行車執照2 年換發1
    次，一併收取600 元之燃料稅及150 元之行照規費，上揭機
    車因為82年應換行車執照時沒有辦理換領，於84年即被註銷
    行車執照乙節，亦有本院電話記錄查詢表在卷可稽（本院卷
    第15頁）。則本件車籍資料登記之地址既非異議人之戶籍址
    ，且亦無寄送資料予異議人之紀錄，異議人辯稱不知遭冒名
    登記乙節，亦非全然不可採。
五、綜上所述，本件違規行為應可歸責於駕駛人郭勢東，受處分
    人雖為違規車輛之豋記名義人，然異議人業已抗辯係遭冒名
    登記，原處分機關既無法舉證證明當初辦理登記之人確實為
    異議人，異議人是否係本件之應歸責之人既猶有合理懷疑，
    且亦無其他積極證據可證明異議人曾辦理過上揭機車之登記
    或異議人早已知悉遭冒名登記之情事，揆諸前揭三所述之法
    條判例意旨及說明，自難遽為不利異議人之認定，原處分機
    關未予詳查，逕以車輛所有人即異議人翁淑芬為裁罰對象，
    尚有未洽，原處分難認為允當，本院自應將原處分撤銷，並
    自為異議人不罰之裁定。
據上論斷，應依道路交通事件處理法第19條，裁定如主文。
中    華    民    國   100    年    2     月    18    日
                    交通法庭  法  官  黃宣撫
以上正本證明與原本無異。
如不服本裁定應於送達後五日內向本院提出抗告狀。
中    華    民    國   100    年    2     月    18    日
                              書記官  葉正昭